臺中高等行政法院判決　　　　　　　　　　　　　　　九十三年度訴字第四九八號
　　　　　　　　　　　　　　　.
　　原　　　告　甲○○
　　送達代收人　乙○○
　　被　　　告　財政部臺灣省中區國稅局
　　代　表　人　丙○○
　　訴訟代理人　丁○○
右當事人間因贈與稅事件，原告不服財政部中華民國九十三年六月一日台財訴字第○
九三○○一七二七六號訴願決定（案號：第00000000號），提起行政訴訟。
本院判決如左︰
　　主  文
原告之訴駁回。
訴訟費用由原告負擔。
　　事  實
壹、事實概要：
    原告於民國（以下同）八十七年十一月十七日移轉環球證券股份有限公司（以下
    簡稱環球公司）股票八四五、六○九股予其弟媳吳明春，經被告所屬臺中市分局
    依贈與日該公司資產淨值核定贈與總額新臺幣（以下同）一三、八七六、四四四
    元。原告不服，申經復查，追減贈與總額二、六八二、七六三元，變更核定為一
    一、一九三、六八一元，原告猶表不服，向財政部提起訴願，經訴願決定駁回，
    遂提起本件行政訴訟。
貳、兩造之陳述及爭點：
一、原告部分：
  (一)聲明：訴願決定及原處分（復查決定不利原告之部分）均撤銷。
  (二)陳述：
    1.系爭交易確屬買賣，非為贈與：
      (1)就客觀環境言，原告無贈與吳明春之必要及動機，吳明春為原告之弟姚添義
        之配偶，渠等經濟情況明顯優於原告，各有家計負擔，原告並無贈與股票給
        吳明春之理。況買賣當時原告已五十八歲，按國人一般社會常情，父母贈與
        子女或祖父母贈與孫子女者，固常有之，惟鮮少有贈與弟媳者，被告以贈與
        論顯然背離民情及違背經驗法則。
      (2)原告無贈與之意思表示，吳明春亦無受贈與之意，交易事實本質為買賣，吳
        明春透過其配偶姚添義於八十七年十一月二日自世華聯合商業銀行營業部匯
        付一、○○○、○○○元至原告台中市第六信用合作社（以下簡稱台中六信
        ）公益分社第一九五二號帳戶，並陸續自姚添義世華銀行活期存款帳戶提領
        現金，於探視原告時攜回台中交付原告，另部分以多年來陸續借予原告繳付
        銀行貸款利息款項抵付，因時隔多年，原告未保存存摺，台中六信又被其他
        金融機構合併而消滅，經一再查詢均無法取得當年資料供核。以上所陳，足
        證系爭交易確有支付買賣價金事實；被告認屬贈與，於事實及遺產及贈與稅
        法均有未合。
      (3)本件買受人吳明春於股票交付日已依證券交易稅條例規定代徵繳納證券交易
        稅二五、三六八元，倘如被告所言為「贈與股票」，吳明春依法根本無代徵
        繳納證券交易稅之義務，吳明春之配偶姚添義又已匯款支付一、○○○、○
        ○○元至原告帳戶，並陸續以現金支付價金給原告，凡此，足證被告認定事
        實上為「買賣」之交易為「贈與」確屬率斷。
      (4)按遺產及贈與稅法第五條第六款之規定，二親等以內親屬間財產之買賣，只
        要符合該款但書規定，即與該款前段「以贈與論」脫鉤，屬單純買賣行為，
        不以贈與論，本件買受人吳明春確有付款事實，且支付之價款非由原告（出
        賣人）貸與或提供擔保向他人借款，完全符合遺產及贈與稅法第五條第六款
        規定，此有被告復查決定書理由三、（一）「主張買受人配偶姚君於本年十
        一月二日自世華商業銀行營業部匯款一百萬元：：，申請人既已提示匯款單
        證明確有匯款之事實，主張該匯款係屬支付價款尚屬可採」足資證明，顯見
        本件應無「以贈與論」之適用。
      (5)又按財政部八十六年三月十一日台財稅第八六○○四七五八六號函「主旨：
        二親等以內親屬間財產之買賣，基於交易常規買受人有於辦理移轉登記後支
        付部分價款之情形者，如經稽徵機關查證該等買賣屬實，可依遺產及贈與稅
        法第五條第六款但書規定辦理。」意旨，本件既經原告提出支付價款之金錢
        來源及支付憑證證明買受人有支付價金事實，買賣行為屬實，縱部分款項於
        辦理移轉登記後始支付，依該函釋規定，仍應准依遺產及贈與稅法第五條第
        六款但書規定辦理，不以贈與論。
    2.被告認原告未收足價金部分涉有贈與之情事，顯對同一交易行為割裂適用法律
      ，有違司法院大法官釋字第三八五號解釋：
      (1)本件被告復查決定書同時引用遺產及贈與稅法第五條第二款及第六款核課，
        惟遺產及贈與稅法第五條第二款及第六款係各自獨立，相互排斥適用之法條
        （第一款至第六款同此道理，否則即不必分別明文列舉規定），第二款係就
        不相當代價之差額部分視同贈與，第六款係若不符該款但書情形則以買賣財
        產價金全額課稅，而本件事實只有一個，豈有一事實同時適用兩互斥法條之
        理？顯見被告核課錯誤。
      (2)又本件原告以每股十元出售環球證券公司股票八四五、六○九股，其中一百
        萬元價金之收付既經被告復查決定核屬「支付買賣價金」無誤，足證被告核
        認本件屬買賣性質，既肯認為買賣，且該價款非由出賣人貸與或提供擔保向
        他人借得，依法即符合遺產及贈與稅法第五條第六款但書，而應適用之，豈
        可只因部分款項因時隔多年，無法取得當年資料供核，即予全盤否認而課巨
        稅。
      (3)復查決定書理由三、（三）謂「：：系爭股票於本年十一月十七日移轉之價
        值一二、一九三、六八一元，僅支付價金一百萬元，涉有顯著不相當代價讓
        與財產情事，應就系爭股票價值減除支付價款後之差額一一、一九三、六八
        一元核課贈與稅。」徵諸遺產及贈與稅法第五條第二款顯有未合，蓋該條法
        文「顯著不相當代價」係就每股「買賣價格」與每股「核定價格」之差額核
        課，並非係就第二款核定價格全額減除同條第六款已支付款項者。按「法律
        所定事項若權利義務相關連者，本於法律適用整體性及權利義務平衡性，當
        不得任意割裂適用。」為司法院釋字第三八五號解釋所明示。原告收取價金
        中之一百萬元既經被告承認屬遺產及贈與稅法第五條第六款買賣價金之支付
        ，其餘買賣價款，卻認屬遺產及贈與稅法第五條第二款之顯著不相當代價贈
        與，將單一買賣行為割裂適用不同法律，且均以不利於原告之準據而作不同
        之認定，顯違司法院前開解釋意旨，應予撤銷。
    3.被告依財政部函釋核定系爭交易股票淨值為十四．四二元，應屬不當；本件應
      回歸商業會計法及一般公認會計原則，以股東會承認分派議案之盈餘數額為依
      據，本件顯然無以「顯著不相當代價」讓與財產之情事：
      (1)按財政部七十年十二月三十日台財稅第四○八三三號函釋規定「核算遺產及
        贈與稅法施行細則第二十九條第一項所謂之資產淨值時，對於公司未分配盈
        餘之計算，應以經稽徵機關核定者為準。」惟查司法院釋字第五三六號解釋
        已明示：「未上市或上櫃公司之股票價值之估算方法涉及人民之租稅負擔，
        仍應由法律規定或依法律授權於施行細則訂定，以貫徹上揭憲法（即憲法第
        十九條『租稅法定主義』）所規定之意旨。」是依上開解釋，係認未上市或
        上櫃公司之股票價值之估算方法，不宜由行政機關以行政命令訂定其估算方
        法，應由法律或依法律授權於施行細則訂定。從而，被告援用財政部上開函
        釋，以稽徵機關核定之環球證券公司之未分配盈餘暨各項公積，核定系爭環
        球證券公司之淨值，已與上開司法院釋字第五三六號解釋意旨不符，自屬不
        當。
      (2)又按經濟部八十六年九月二十三日商字第八六二一七六九九號函釋稱：「‧
        ‧‧公司盈餘係指依商業會計法及一般公認會計原則處理會計事務所累積之
        盈餘而言。是以，有關盈餘分配以股東會承認分派議案之盈餘數額為依據，
        尚非以稅捐單位核定之盈餘數額為準。」依上開經濟部之解釋，所謂未分配
        盈餘，係指公司實際「可供分配之盈餘」保留於公司而尚未分配之金額，被
        告所核定之課稅所得並非公司之實際所得，股東並無法因被告核定增加所得
        而得以增發股息或紅利，是財政部前開解釋函以經稽徵機關核定之未分配盈
        餘作為計算資產淨值之基礎，實無法表彰公司之實際價值，被告依解釋函所
        核定之未分配盈餘，較公司實際可供分配之盈餘為多，以投資分析之角度，
        投資人自不可能以被告核定之未分配盈餘來評估公司之價值。
      (3)稽徵機關在營利事業所得稅上核定之盈餘，係主管稽徵機關以其核定之營利
        事業所得減除同條項各款所列之餘額，其目的係作為核課營利事業所得稅之
        基準，在所得方面，有時主管稽徵機關以營利事業之同業利潤標準計算該營
        利事業之所得，並非營利事業之實際所得；在支出方面，主管稽徵機關營利
        事業所報之支出大都有相當程度刪減，因之，稽徵機關核定之未分配盈餘並
        非營利事業之實質所得。自從政府停徵證券交易所得稅，改徵證券交易稅後
        ，證券交易僅須課徵千分之三之交易稅，稅捐負擔不重，證券交易人無需為
        區區證券交易稅，而故意低報其交易額，干冒被課鉅額贈與稅之風險。從而
        ，依遺產及贈與稅法施行細則第二十九條第一項之規定估算贈與日未公開上
        市之公司股票價值時，應以經會計師簽證、監察人查核提請股東會決議之實
        際盈餘數額為計算基礎，較接近市值。
      (4)本件系爭環球證券公司依資誠會計師事務所黃金澤、吳碧玉會計師查核簽證
        之八十七年度財務報表，每股淨值應為一○．七元，原告以每股一○元讓售
        系爭環球證券公司股票，與該公司每股淨值相當，並無以顯著不相當代價讓
        與財產情事，足證被告，以「不相當代價讓與財產」核課贈與稅顯然有誤，
        應予撤銷，方符法理。
    4.按「‧‧‧股票持有人，其股票以低於讓售日該公司資產淨值估定之價格出售
      者，其每股資產淨值與讓售股票價格間之差額，即為稽徵機關認定是否以顯著
      不相當代價讓與財產之主要參考資料，惟如有其他客觀因素對其讓售價格有影
      響者，仍可作為核課之參考。」為財政部六十七年七月二十八日台財稅第三五
      ○二六號函所明釋。該函釋明定如有其他客觀因素對讓售價格有影響者，仍可
      作為核課之依據，為遺產及贈與稅法第十條及同法施行細則第二十八條、第二
      十九條之例外規定。本件系爭交易之標的物—環球證券公司股票，該公司之大
      股東國揚實業股份有限公司（以下簡稱國揚公司，持有環球證券公司股權二成
      一）於八十七年十一月初因董事長侯西峰發生跳票事件，公司驚傳財務危機，
      環球證券公司股票遂成為國揚公司急欲處分求現之資產；而環球證券公司為非
      上市、上櫃公司，無公開市場可供流通買賣，縱然該公司股票依稽徵機關核定
      每股淨值有一四．四二元，然是時國內地雷股相繼引爆，侯西峰所屬國揚概念
      股—國揚、廣宇、福益等公司亦連續多日大跌，從十一月初至十一月十七日跌
      幅均超過三成，國揚公司更於同年十一月二十日停止交易，同為國揚公司所持
      有之環球證券公司如何能置身事外，倘環球證券公司為一上市、櫃公司，恐怕
      股票市價早已跌破面額。被告未慮及以上客觀因素對環球股價之影響，以每股
      淨值計算核課贈與稅，顯然與上開函釋之規定未合。
    5.財政部訴願決定書理由四謂「按訴願人（即原告）主張每股十．四元計算訴願
      人出售系爭股票價額八、七九四、三三三元，惟訴願人所提示具體收款證明僅
      一、○○○、○○○元，尚難謂訴願人有出售系爭股票之急迫性」，顯然有所
      誤解。按原告所提地雷股（國揚及新巨群概念股）事件及主張以國揚公司出售
      環球證券公司股票每股成交價十三元之八折，以一○．四元計價，均係反應當
      時股票買賣市場環境之真實狀況，並不代表原告有出售系爭股票之急迫性，倘
      真具有急迫性，能否有一○元之價碼，亦不無疑虞。
    6.綜上所陳，本件系爭交易確屬買賣，非為贈與，買賣成交價格亦屬合理，本件
      並無贈與之情事，被告課以贈與稅，顯有違誤，原處分、復查決定（不利於原
      告部分）及財政部訴願決定，均應撤銷。
二、被告部分：
　(一)聲明：原告之訴駁回。
　(二)陳述：
    1.原告於八十七年十一月十七日將所有環球公司股票八四五、六○九股，移轉予
      其弟媳吳明春，經被告函請原告於文到十日內補報贈與稅，原告依限申報贈與
      稅並主張為買賣，經被告依移轉日該公司資產淨值核定贈與總額一三、八七六
      、四四四元。原告不服，主張本件係屬買賣，由買受人吳明春之配偶姚添義以
      匯款及現金支付部分價金，餘款係以多年來陸續向買受人借款抵償部分交易價
      金，並非贈與；又環球公司每股淨值應更正為一四‧四二元，並提示該公司資
      產負債表、損益表、股東持股異動表及世華聯合商業銀行匯款回條、存款存摺
      影本等資料供核。經被告復查決定以，查該匯款日期與系爭股票移轉日期相距
      十五日，尚符合一般交易常規，又姚添義年逾五十且年所得逾百萬元，有綜合
      所得稅各類所得資料清單可稽，原告既已提示匯款單證明確有匯款之事實，主
      張該匯款係屬支付價款尚屬可採，另主張買受人之配偶於八十七年八月二十八
      日至十二月二十九日間自世華商業銀行分次提領現金合計三九五、○○○元交
      付部分價金及以多年來陸續向買受人借款抵償部分交易價金乙節，被告機關於
      九十二年四月十六日以中區國稅法二字第○九二○○一六九八四號函請就所主
      張之收付款流程，提供相關證明文件供核，原告於同年五月二日提出補充說明
      ，仍重申收受該現金係供家用及其他支用未存入銀行，該借款資料因時隔已久
      未予保存相關存摺無法提供，原告未能就其主張之事實，提供完整證明資料以
      實其說，此部分尚難採據；另原告主張原核定環球公司每股淨值十六‧四一元
      有高估情事，查移轉日該公司資本額三、七三三、七○八、五二○元，包含八
      十六年七月五日盈餘轉增資一二二、六○一、○○○元及八十七年六月二十五
      日盈餘轉增資六二○、二三○、○○○元，嗣經被告所屬臺中市分局於九十二
      年八月二十二日以中區國稅中市一字第○九二○○四五三三九號函查明更正每
      股淨值應為十四‧四二元，重行核算系爭股票移轉價值應予減列一、六八二、
      七六三元，更正為一二、一九三、六八一元；原告復於九十二年十月六日提示
      補充理由主張本件部分款項因買受人尚未支付且係姊與弟媳關係，可確保買受
      人必會付款無虞，又請求權依民法規定達十五年，應無以贈與論之適用等語。
      查系爭股票於八十七年十一月十七日移轉之價值一二、一九三、六八一元，僅
      支付價金一、○○○、○○○元，顯有不相當代價讓與財產情事，是就系爭股
      票價值減除支付價款後之差額一一、一九三、六八一元核課贈與稅，並無違誤
      為由，遂駁回其復查之申請。
    2.原告不服，提起訴願訴稱系爭交易確屬買賣並無贈與弟媳吳明春之情事，被告
      以贈與論顯然背離民情及違背經驗法則，吳明春亦無受贈之意思，交易事實本
      質為買賣，且買受人吳明春於股票交付日已依法代徵繳納證券交易稅；本件買
      受人吳明春確有付款事實，依遺產及贈與稅法第五條第六款但書規定，雖部分
      款項因買受人因素尚未收取，依民法第一百二十五條規定，該請求權達十五年
      之久，又係姊姊與弟媳關係，可確保買受人必會付款無虞，不害於常規買賣事
      實，應無「以贈與論」之適用；被告認原告未收足價金部分涉有贈與情事，顯
      對同一交易行為割裂適用法律，有違司法院釋字第三八五號解釋；又本件買賣
      成交價格合理，應無贈與之情事，被告以每股淨值十四．四二元計算核課贈與
      稅，未慮及客觀因素之影響，是時國內地雷股相繼引爆，國揚公司所持有之環
      球證券公司亦連續多日大跌，是以面額十元出售系爭股票予弟媳，成交價格屬
      合理範疇，又本件估定之讓售價格不應高於十三元，被告縱欲以「不相當代價
      讓與財產」核課贈與稅，僅能就估定讓售價格十三元與實際成交價格十元之差
      額（13－10）×845,609＝2,536,827元核課贈與稅云云，資為爭議。經財政部
      訴願決定略以，第查被告復查決定按原告復查主張更正每股淨值為十四．四二
      元，重行核算系爭股票移轉價值更正核定為一二、一九三、六八一元，並扣除
      已支付價金一、○○○、○○○元後之差額一一、一九三、六八一元，按遺產
      及贈與稅法第五條第二款規定，以顯著不相當之代價讓與財產核課原告贈與稅
      ，故被告復查決定實已將買賣支付部分價金扣除，改以顯著不相當之代價讓與
      財產核課贈與稅，並非不認定為買賣之情事，亦無遺產及贈與稅法第五條第六
      款但書規定之適用及對同一交易行為割裂適用不同法律效果之情事，所訴自有
      誤會；原告復稱系爭股票淨值之計算未考慮當時市場客觀因素乙節，如按原告
      主張每股十．四元計算原告出售系爭股票價額八、七九四、三三三元，惟原告
      所提示具體收款證明僅一、○○○、○○○元，尚難謂原告有出售系爭股票之
      急迫性，又訴稱被告縱欲以「不相當代價讓與財產」核課贈與稅，僅能就估定
      讓售價格十三元與實際成交價格十元之差額二、五三六、八二七元核課贈與稅
      乙節，核與首揭財政部函釋意旨有違，核非可採，訴願後仍予維持。
    3.查遺產及贈與稅法第五條規定，財產之移動，具有該條所列情形之一者，以贈
      與論，課徵贈與稅，即為防杜以該條列方式逃避贈與稅，故遺產及贈與稅法訂
      明視同贈與之情事，指因某特定事實存在，依通常情形，足以認為必然有另一
      特定事實存在，法律即逕行賦予效力，且不因事後另有反證而推翻該效力，與
      原告有無贈與之必要及動機與意思表示或受贈人有無受贈之意無涉，被告依移
      轉日該公司淨值核算系爭股票價值一二、一九三、六八一元，並扣除已支付價
      金一、○○○、○○○元後之差額一一、一九三、六八一元，按遺產及贈與稅
      法第五條第二款規定，以顯著不相當之代價讓與財產核課原告贈與稅，並無不
      合；又提示系爭股票證券交易稅繳款書，係依證券交易稅條例規定，凡買賣有
      價證券，依法應徵收證券交易稅，與本件核課贈與稅之事由無涉。
    4.另按財政部八十六年三月十一日台財稅第八六○○四七五八六號函釋，係指按
      一般交易常規買受人於訂立移轉買賣契約後支付部分價金，餘款於辦理移轉登
      記後再行支付部分價款，最常見如買賣不動產過戶登記後向銀行借款支付買賣
      餘額，又依該函釋說明二指明主旨所述案件經研判有必要於核准免依以贈與論
      課稅後再追蹤查核者，稽徵機關應另行列管查核，以杜取巧。本件系爭股票於
      八十七年十一月十七日移轉之價值一二、一九三、六八一元，截至九十一年二
      月七日被告所屬臺中市分局核定贈與稅時，僅支付價金一、○○○、○○○元
      （餘款雖主張係以多年來陸續向買受人借款抵償部分交易價金，借款資料因時
      隔已久未予保存相關存摺無法提供，原告未能就其主張之事實，提供完整證明
      資料以實其說，經被告復查後駁回不予採信），已有背上開函釋意旨，原告認
      為既屬買賣行為，即應依遺產及贈與稅法第五條第六款但書規定辦理，所稱無
      以贈與論之適用，係屬誤解。
    5.被告復查決定按原告復查主張更正每股淨值為十四．四二元，重行核算系爭股
      票移轉價值更正核定為一二、一九三、六八一元，並扣除已支付價金一、○○
      ○、○○○元後之差額一一、一九三、六八一元，按遺產及贈與稅法第五條第
      二款規定，以顯著不相當之代價讓與財產核課原告贈與稅，故被告機關復查決
      定時已將買賣支付部分價金扣除，改以顯著不相當之代價讓與財產核課贈與稅
      ，並非不認定為買賣之情事，亦無遺產及贈與稅法第五條第六款但書規定之適
      用及對同一交易行為割裂適用不同法律效果之情事，原告所訴自有誤會。次查
      依財政部七十年十二月三十日台財稅第四○八三三號函所釋，遺產及贈與稅法
      施行細則第二十九條第一項所稱之資產淨值，對於公司未分配盈餘之計算，係
      以經稽徵機關核定者為準，被告復查決定時，按原告復查主張扣除八十六、八
      十七年度盈餘轉增資數額，更正每股淨值為十四．四二元，重行核算系爭股票
      移轉價值更正核定為一二、一九三、六八一元，原告訴訟並未對被告核算該公
      司資產淨值細項金額再有爭議，又稅捐之稽徵，依本法之規定，為稅捐稽徵法
      第一條所明訂，原告主張系爭股票淨值之核算應回歸商業會計法及一般公認會
      計原則，以股東會承認分派議案之盈餘數額為據，查依法無據核非可採。
    6.原告復稱被告計算系爭股票淨值未按財政部六十七年七月二十八日台財稅第三
      五○二六號函釋規定考慮當時市場客觀因素，原告如認為系爭公司股票受國揚
      公司所拖累，何以將其轉售與二等親屬弟媳婦，又出售系爭股票更正核定價額
      為一二、一九三、六八一元截至被告核定贈與稅時已逾三年多，惟原告所提示
      具體收款證明僅一、○○○、○○○元，難謂原告有出售系爭股票之急迫性。
    7.綜上，本件原告所訴委無可採，復查及訴願決定並無違誤，請駁回原告之訴。
　　理  由
一、按「財產之移動，具有左列情形之一者，以贈與論，課徵贈與稅‧‧‧二、以顯
    著不相當之代價，讓與財產、免除或承擔債務者，其差額部分。」、「未公開上
    市或上櫃之股份有限公司股票，除前條第二項規定情形外，應以‧‧‧贈與日該
    公司之資產淨值估定之。」為行為時遺產及贈與稅法第五條第二款及同法施行細
    則第二十九條第一項所明定。又「未上市公司股票價值之核估，其公司淨值之計
    算，應以各該公司資產負債表中之本期損益減除依規定稅率核計應納營利事業所
    得稅額。」、「股票持有人，其股票以低於讓售日該公司資產淨值估定之價格出
    售者，其每股資產淨值與讓售股票價格間之差額，即為稽徵機關認定是否以顯著
    不相當代價讓與財產之主要參考資料，惟如有其他客觀因素對其讓售價格有影響
    者，仍可作為核課之參考。」、「核算遺產及贈與稅法施行細則第二十九條第一
    項所謂之資產淨值時，對於公司未分配盈餘之計算，應以經稽徵機關核定者為準
    。」分經財政部六十七年四月二十日台財稅第三二五四九號函、六十七年七月二
    十八日台財稅第三五○二六號函及七十年十二月三十日台財稅第四○八三三號函
    釋有案，此函釋與遺產及贈與稅法相關規定並不相違，本件自得予以援用。
二、原告於八十七年十一月十七日將所有環球公司股票八四五、六○九股，移轉予其
    弟媳吳明春，經被告機關函請原告於文到十日內補報贈與稅，原告依限申報贈與
    稅並主張為買賣，經被告機關依移轉日該公司資產淨值核定贈與總額一三、八七
    六、四四四元。原告不服，主張本件係屬買賣，由買受人吳明春之配偶姚添義以
    匯款及現金支付部分價金，餘款係以多年來陸續向買受人借款抵償部分交易價金
    ，並非贈與；又環球公司每股淨值應更正為一四‧四二元，並提示該公司資產負
    債表、損益表、股東持股異動表及世華聯合商業銀行匯款回條、存款存摺影本等
    資料供核，執稱買受人配偶姚添義於八十七年十一月二日自世華商業銀行營業部
    匯款一、○○○、○○○元存入原告台中市第六信用合作社公益分行帳戶支付價
    款等語。經被告機關復查決定以：(1)查該匯款日期與系爭股票移轉日期相距十五
    日，尚符合一般交易常規，又姚添義年逾五十且年所得逾百萬元，有綜合所得稅
    各類所得資料清單可稽，原告既已提示匯款單證明確有匯款之事實，主張該匯款
    係屬支付價款尚屬可採。(2)另主張買受人之配偶於八十七年八月二十八日至十二
    月二十九日間自世華商業銀行分次提領現金合計三九五、○○○元交付部分價金
    及以多年來陸續向買受人借款抵償部分交易價金乙節，被告機關曾於九十二年四
    月十六日以中區國稅法二字第○九二○○一六九八四號函請原告就所主張之收付
    款流程，提供相關證明文件供核，原告於同年五月二日提出補充說明，僅重申收
    受該現金係供家用及其他支用，未存入銀行，該借款資料因時隔已久未予保存相
    關存摺無法提供，是原告未能就其主張之事實，提供完整證明資料以實其說，此
    部分尚難採據。(3)另原告主張原核定環球公司每股淨值十六‧四一元有高估情事
    ，查移轉日該公司資本額三、七三三、七○八、五二○元，包含八十六年七月五
    日盈餘轉增資一二二、六○一、○○○元及八十七年六月二十五日盈餘轉增資六
    二○、二三○、○○○元，嗣經被告機關所屬臺中市分局於九十二年八月二十二
    日以中區國稅中市一字第○九二○○四五三三九號函查明更正每股淨值應為十四
    ‧四二元，重行核算系爭股票移轉價值應予減列一、六八二、七六三元，更正為
    一二、一九三、六八一元。(4)至原告主張本件部分款項因買受人尚未支付且係姊
    與弟媳關係，可確保買受人必會付款無虞，又請求權依民法規定達十五年，應無
    以贈與論之適用乙節，經查系爭股票於八十七年十一月十七日移轉之價值一二、
    一九三、六八一元，僅支付價金一、○○○、○○○元，顯有不相當代價讓與財
    產情事。復查決定乃就系爭股票價值減除支付價款後之差額一一、一九三、六八
    一元核課贈與稅，經核尚無不合。
三、原告雖起訴主張：
  （一）原告無贈與之必要及動機與意思表示，吳明春亦無受贈之意，被告以贈與論
        顯然背離民情及違背經驗法則，且買受人吳明春於股票交付日已依法代徵繳
        納證券證券交易稅。
  （二）買受人確有付款一、○○○、○○○元之事實，已符合遺產及贈與稅法第五
        條第六款但書規定，又按財政部八十六年三月十一日台財稅第八六○○四七
        五八六號函「二親等以內親屬間財產之買賣，基於交易常規買受人有於辦理
        移轉登記後支付部分價款之情形者，如經稽徵機關查證該等買賣屬實，可依
        遺產及贈與稅法第五條第六款但書規定辦理。」本件既屬買賣行為，縱部分
        款項辦理移轉登記後始支付，仍應依遺產及贈與稅法第五條第六款但書規定
        辦理，即無以贈與論之適用。
  （三）被告認為未收足價款價金部分涉有贈與，顯對同一交易行為割裂適用法律，
        有同一事實同時適用兩互斥法條之情事；被告依財政部七十年十二月三十日
        台財稅第四○八三三號函釋核定系爭股票淨值為十四‧四二元，自屬不當；
        應回歸商業會計法及一般公認會計原則，以股東會承認分派議案之盈餘數額
        為據，重核系爭股票淨值為一○‧七元，與系爭股票買賣成交價一○元相較
        ，無以顯著不相當代價讓與財產之情事。
  （四）按財政部六十七年七月二十八日台財稅第三五○二六號函釋規定，如有其他
        客觀因素對讓售價格有影響，仍可作為核課之依據，本件系爭公司之大股東
        國揚實業股份有限公司，於八十七年十一月初因董事長侯西峰發生跳票事件
        ，然是時國內地雷股相繼引爆，侯西峰所屬國揚概念股亦連續多日大跌，同
        為國揚公司所持有之環球證券公司亦無法置身事外，被告未慮及客觀因素之
        影響，以每股淨值計算核課贈與稅，顯然與上開函釋之規定未合云云。
四、惟查：
  （一）本件以系爭環球公司股票移轉日（即八十七年十一月十七日）該公司之淨值
        核算，系爭股票價值為一二、一九三、六八一元，原告除已支付價金一、○
        ○○、○○○元外，所述以現金支付餘額乙節，未能舉證證明，不足採信。
        被告以二者之差額一一、一九三、六八一元，按遺產及贈與稅法第五條第二
        款規定，以顯著不相當之代價讓與財產核課原告贈與稅，並無不合。又上開
        規定係屬法律擬制規定贈與之情形，原告與擬制受贈人間有無贈與之合意等
        並非該條規定之構成要件，原告執以指摘原處分不當非可採取。又凡買賣有
        價證券者，均應依證券交易稅條例規定課徵證券交易稅，原告所謂買受人已
        繳納證券交易稅繳款書，核與本件核課贈與稅之事由無涉。
  （二）本件原告與買受人吳明春雖係二親等以內之親屬，而依遺產及贈與稅法第五
        條第六款但書規定不以贈與論之情形，須能提出已確實支付價款之證明始足
        當之。至財政部八十六年三月十一日台財稅第八六○○四七五八六號函釋，
        係指按一般交易常規買受人於訂立移轉買賣契約後支付部分價金，而餘款於
        辦理移轉登記後再行支付部分價款之情形而言，該函釋說明二亦指明此類免
        依贈與論課稅之案件，經研判有必要於核准再追蹤查核者，稽徵機關應另行
        列管查核以杜取巧，非謂二親等以內親屬之買賣只需證明已支付部分價款，
        即不以贈與論，而不問其買賣之代價是否相當。本件系爭股票於八十七年十
        一月十七日移轉之價值為一二、一九三、六八一元，截至九十一年二月七日
        被告所屬臺中市分局核定贈與稅時，僅支付價金一、○○○、○○○元已如
        前述，核與遺產及贈與稅法第五條第六款但書之規定不符，復與上開函釋意
        旨相違，原告主張依遺產及贈與稅法第五條第六款但書規定，不以贈與論，
        並無可採。
  （三）本件被告係依據遺產及贈與稅法第五條第二款規定，以顯著不相當之代價讓
        與財產核課原告贈與稅，並扣除已支付之部分買賣價金，並無對同一交易行
        為割裂適用不同法律效果之情事，原告此部分指摘顯有誤會。次查首揭財政
        部七十年十二月三十日台財稅第四○八三三號函釋略謂：遺產及贈與稅法施
        行細則第二十九條第一項所稱之資產淨值，對於公司未分配盈餘之計算，應
        以經稽徵機關核定者為準。該函釋係就未分配盈餘之計算提供一客觀明確且
        經稽徵機關查核認定之標準，核屬可採。至原告主張以經會計師簽證股東會
        決議分派議案之盈餘數額為據乙節，經查該盈餘數額既未經主管機關查核認
        定，是否屬實非無疑問，難資憑採，且原告對被告核定之環球公司資產淨值
        亦未據具體指摘有何違誤，空言主張應以股東會決議分派之盈餘數額為據，
        自非可採。況原告自陳八十七年十一月六日國揚公司出售環球公司股票兩億
        四千餘股，每股金額約十三元，業據渠提出國揚公司提供發布之訊息資料可
        按，依其所述，國揚公司當時業因其董事長侯西峰跳票發生財務危機，急於
        脫售股票求現，該公司尚得以每股十三元單價出售，反觀原告並無脫售股票
        之急需，賣價不應低於上開價格，而則被告以環球公司之核定資產淨值核定
        該股票之淨值為十四‧四二元，亦與實際價格相距不大。原告主張核定價格
        不當云云，並無可取。
  （四）至原告主張被告計算系爭股票淨值未考慮當時市場客觀因素乙節，經查原告
        所述係國揚公司發生財務危機，並非環球公司發生財務危機，原告並未舉證
        證明環球公司股票價格確已因而下降，且如前所述國揚公司出售環球公司股
        票每股單價尚達十三元，難認當時市場客觀因素已影響系爭股票淨值；況如
        認為系爭股票受國揚公司所拖累，何以原告仍將其轉售與其弟媳近親？顯然
        當時尚無足以影響上開核定價格之市場客觀因素存在，原告此部分主張亦非
        可採。
五、綜上所述，原告所述各節俱無足採，原處分並無違誤，訴願決定予以維持亦無不
    合，原告訴請撤銷均無理由，應予駁回。
據上論結，本件原告之訴為無理由，依行政訴訟法第一百九十五條第一項後段、第九
十八條第三項前段，判決如主文。
中　　華　　民　　國　　九十三　　　年　　　十二　　　月　　二十三　　　日
                 臺 中 高 等 行 政 法 院   第 二 庭
                                審 判 長 法  官　王　茂　修
                                         法  官　莊　金　昌
                                         法  官　許　金　釵
右正本證明與原本無異。
如不服本判決，應於判決送達後二十日內向本院提出上訴書狀，其未表明上訴理由者
，應於提起上訴後二十日內向本院提出上訴理由書（須依對造人數附具繕本）；如於
本判決宣示或公告後送達前提起上訴者，應於判決送達後二十日內補提上訴理由書（
須附繕本）。未表明上訴理由者，逕以裁定駁回。
提起上訴應預繳送達用雙掛號郵票三九○元（三十四元及五元郵票各十份)。
中　　華　　民　　國　　九十三　　　年　　　十二　　　月　　二十四　　　日
　　　　　　　　　　　　　　　　　 　法院書記官　孫  庠  熙
